最高法院刑事判決　　　　　　　　　　　　　　　八十六年度台上字第四七○九號
　　上　訴　人　台灣高等法院檢察署檢察官
　　上　訴　人
　　即　被　告　丙○○
　　　　　　　　己○○
　　　　　　　　丁○○
　　　　　　　　乙○○
　　　　　　　　戊○○
　　　　　　　　庚○○
　　　　　　　　甲○○
　　右　一　人
　　選任辯護人　林
右上訴人等因被告等業務侵占（偽造文書）案件，不服台灣高等法院中華民國八十五
年八月二十七日第二審更審判決（八十四年度上更(一)字第六四五號，起訴案號：前台
灣台北地方法院士林分院檢察署八十一年度偵字第七○九三號），提起上訴，本院判
決如左：
    主  文
原判決撤銷，發回台灣高等法院。
    理  由
本件原判決認定上訴人即被告丙○○、己○○、丁○○、乙○○、戊○○、庚○○等
人與曹勝一（另案判決）均為曹文順祭祀公業派下員，明知曹文順祭祀公業派下子孫
曹炎育有曹興揚、曹壬癸二子；曹興揚並未於民國前九年返回祖籍福建未再來台，因
甲○○有意購買曹文順祭祀公業名下土地，認有利可圖，竟夥同曹勝一、甲○○共同
意圖為自己不法之所有，推由曹勝一委請甲○○介紹之代書孫福財於民國六十九年六
月二十七日準備相關資料向台北市政府民政局以申請代表人之身分申請公告曹文順祭
祀公業派下全員名冊徵求異議，並於六十九年十月二十三日出具切結書虛偽記載曹興
揚於民前九年返回福建祖籍未再來台，提出於台北市政府民政局。經於六十九年十一
月二十九日奉准公告徵求異議後，公告期滿由台北市政府民政局將上開不實之事項登
載於職務上所掌公文書登記簿後並據以於七十年八月十三日以北市民三字第一○五六
七號函核發不實派下員名冊。曹勝一於七十三年十一月六日明知並持用前開不實派下
員名冊及推選曹勝一為祭祀公業管理人之推選書，申請台北市政府民政局以七十三年
十一月七日北市民三字第一六五七三號函同意備查祭祀公業管理人為曹勝一後，即於
同月二十二日，據以向台北市士林地政事務所申請祭祀公業土地管理人變更為曹勝一
，使地政機關予以登記於職務上所掌管之公文書即土地登記簿，足以生損害於地政機
關對於土地之管理及曹文順祭祀公業其他派下員之權益。丙○○等人及曹勝一於取得
前開七十年八月十三日祭祀公業派下員名冊確定為派下員後，基於概括之犯意，先於
七十二年十二月六日曹勝一以管理人之身分將其所管有之祭祀公業土地中之台北市○
○區○○段莊子頂小段一九○－二、一九○－三、一九○－六及一八六之一地號土地
四筆，佯以祭祀公業於六十九年五月九日出售予甲○○為由，由甲○○聲請台灣台北
地方法院進行調解，於七十二年十二月十四日調解成立，同意將上開土地於辦妥祭祀
公業管理人變更登記後辦理移轉登記予甲○○，並即於七十三年十二月六日辦妥移轉
登記，所得價款共同侵占入己。丙○○等六人與曹勝一又基於概括犯意，與黃堯韻、
王文正、孫福財、蔡尊鎮基於共同意圖為自己不法所有之侵占犯意，再於七十八年二
月二日，將其中台北市○○區○○段三小段二二二、三一九地號土地兩筆，據為己有
，出售予蔡尊鎮，並經雙方於法院成立和解後於七十九年九月十四日辦妥移轉登記。
所得價款，先後由丙○○、丁○○、己○○、乙○○、戊○○、庚○○等人陸續分得
利益，每人約新台幣（下同）六十萬元等情。因而撤銷第一審不當之判決，改判論處
上訴人即被告等共同連續意圖為自己不法之所有，而侵占對於業務上所持有之物罪刑
（甲○○累犯），固非無見。惟查：(一)牽連犯追訴權時效，在各個犯罪間各自獨立，
不相干連，應分別計算時效期間。牽連犯之輕罪，如追訴權時效已完成，而重罪部分
仍應諭知科刑時，應於判決內說明輕罪部分因屬裁判上一罪不另諭知免訴之理由。原
判決事實認定被告等於六十九年十月二十三日出具切結書虛偽記載曹興揚返回福建未
再來台，提出於台北市政府民政局，經該局公告後於七十年八月十三日據以核發不實
之派下員名冊。嗣於七十二年、七十三年、七十八年間以該不實之派下員名冊，基於
概括之犯意，將祭祀公業土地出售予甲○○、蔡尊鎮等人，並將所得土地價款侵占入
己等情。如果不虛，則其為造文書之行為與業務侵占罪間似有牽連犯之關係，乃原判
決僅於理由內說明被告等於六十九年及七十年間之行為已逾追訴權時效，卻未進一步
說明已罹追訴權時效之理由及不另為免訴之諭知，已有判決不載理由之違誤。(二)侵占
罪為身分犯之一種，須行為人持有他人之物之特定關係始能犯之；而業務上侵占罪之
成立，更須所侵占之物為其業務上所持有，始稱相當。倘原先無此持有關係，而行為
人係以其他不法行為取得其物，據為己有，除其行為合於其他犯罪成立要件應論以他
罪外，不構成侵占罪，原判決事實認定，被告等人與另案被告曹勝一處分（出售）祭
祀公業土地係以偽造文書之方法，由曹勝一取得祭祀公業管理人及系爭土地管理人之
資格登記之方法為之等語。倘若屬實，則曹勝一為祭祀公業管理人之登記是否有效，
即有推求之餘地，如其登記無效，則曹勝一自始未取得祭祀公業管理人資格，其與被
告等人共同處分系爭土地或侵占出售土地之價款，是否該當刑法業務侵占罪之構成要
件，尤有深究之必要。原審未審究明白，遽行論處被告等人為業務侵占罪之共犯，並
有適用法則不當之可議。(三)原判決事實既認定被告等與曹勝一於六十九年六月二十七
日向台北市政府民政局申請核發不實之派下員名冊前，即對祭祀公業土地有為自己不
法所有之侵占意圖。又認定七十三年十二月六日、七十九年九月十四日將祭祀公業土
地先後出售予甲○○、蔡尊鎮等人時並將土地賣得價金侵占入己等情。究竟被告等侵
占之標的物為土地抑價金，事實欠明。如為土地，其後將土地出賣為處分物行為，
即無所謂侵占價金問題，原判決就此未予釐清，其法律適用之當否，尤屬無從判斷。
上訴意旨指摘原判決不當，非無理由，應認原判決仍有撤銷發回更審之原因。又本件
雖屬刑事訴訟法第三百七十六條第三款之案件，惟於修正刑事訴訟法施行前，原得上
訴於第三審法院，且已繫屬於法院，依刑事訴訟法施行法第五條第一項規定，仍應依
施行前之法定程序終結之，附此指明。
據上論結，應依刑事訴訟法第三百九十七條、第四百零一條，判決如主文。
中      華      民      國    八十六    年     八       月     七       日
                              最高法院刑事第八庭
                                  審判長法官  紀  俊  乾
                                        法官  楊  商  江
                                        法官  黃  正  興
                                        法官  楊  文  翰
                                        法官  陳  正  庸
      右正本證明與原本無異
                                              書  記  官
中      華      民      國    八十六    年     八       月     十二     日
